臺灣高等法院民事判決　　　　　　　　　　　　　　　九十三年度上字第七六二號
　　上　訴　人　甲○○
　　訴訟代理人　張慶帆律師
　　被上訴人　　中國信託商業銀行股份有限公司
　　法定代理人　辜仲諒
　　訴訟代理人　黃淑燕
　　被上訴人　　山仁工業股份有限公司
　　法定代理人　陳添發
當事人間請求確認債權存在事件，上訴人對於中華民國九十三年七月三十日臺灣臺北
地方法院九十三年度訴字第二二六二號第一審判決提起上訴，本院於九十三年十二月
七日言詞辯論終結，判決如下：
    主     文
上訴駁回。
第二審訴訟費用由上訴人負擔。
    事     實
甲、上訴人方面：
一、聲明：
  (一)原判決廢棄。
  (二)確認被上訴人山仁工業股份有限公司對於被上訴人中國信託商業銀行股份有限公
    司之新台幣三百零五萬六千一百五十一元債權存在。
二、陳述：除與原判決記載相同者外，補稱略以：
  (一)按金融機構合併法第九條規定得以公告合併決議內容及合併契約書應記載事項而
    不適用公司法第七十三條第二項及企業併購法等其他法令有關分別通知之規定，
    其對象僅為債權人、基金受益人、證券投資人或期貨交易人而已，條文中將債權
    人、基金受益人、證券投資人、期貨交易人並列，足見其僅指存款戶、基金戶等
    一般大眾、大量之單純債權人而不及於一般債權債務關係或純債務關係之相對人
    ，彰彰明甚，蓋一般存款戶、基金戶其關係單純、數量龐大，且併購對其影響不
    大，故金融機構合併法特別以第九條排除公司法、企業併購法等法令須分別通知
    之規定；至於與金融機構有別於單純存款債權人或債務人之關係時對於其債權人
    或債務人權益影響重大，自仍有於合併時依公司法等規定分別通知之必要，其理
    自明。
  (二)本件被上訴人山仁工業股份有限公司（下稱山仁公司）對萬通銀行負有債務，其
    並非萬通銀行之債權人；而被上訴人山仁公司對被上訴人中國信託有系爭債權，
    而系爭債權係供被上訴人中國信託出具工程履約連帶保證書之擔保品，被上訴人
    山仁公司亦非單純之債權人可比，故揆諸首開說明，被上訴人中國信託與萬通銀
    行為合併時並未依公司法第七十三條第二項及企業併購法第二十三條規定向被上
    訴人山仁公司為通知，其合併對被上訴人山仁公司自不生效，上訴人對被上訴人
    山仁公司之債權自仍得就系爭債權聲請強制執行，彰彰明甚。
乙、被上訴人中國信託商業銀行股份有限公司方面：
一、聲明：上訴駁回。
二、陳述：除與原判決記載相同者外，補稱略以：
  (一)依金融機構合併法第九條第一項之規定，合併決議對全部債權人僅需公告即可，
    且被上訴人山仁公司並未依同條第三項之規定以書面向被上訴人中國信託商業銀
    行股份有限公司提出合併將損害其權益之異議，自不得就合併再行異議。
  (二)是故上訴人透過鈞院對被上訴人山仁公司於中國信託處之存款債權執行乙案，因
    其存款債權已全部抵銷完畢，對被上訴人山仁公司已無任何債權存在。
丙、被上訴人山仁公司未於言詞辯論期日到場，亦未提出任何聲明及陳述。
    理     由
一、被上訴人山仁公司未於言詞辯論期日到場，核無民事訴訟法第三百八十六條之各
    款情形，爰依上訴人之聲請，由其一造辯論而為判決。
二、上訴人主張：上訴人為被上訴人山仁工業股份有限公司（下稱山仁公司）之債權
    人，經查知被上訴人山仁公司因授信案件提供面額為新台幣（下同）三百零五萬
    六千一百五十一元之被上訴人中國信託商業銀行股份有限公司（下稱中國信託）
    所開立之定期存單供被上訴人中國信託擔保，該定存單已到期且授信事由已解除
    ，故被上訴人山仁公司對於中國信託有前開金額之債權存在。詎上訴人向原法院
    聲請就前述債權為強制執行，被上訴人中國信託竟否認其存在，影響上訴人權益
    至鉅，上訴人有受確認判決之法律上利益，為此提起本件訴訟，並請求確認被上
    訴人山仁公司對於被上訴人中國信託之三百零五萬六千一百五十一元債權存在。
三、被上訴人中國信託則以其前與萬通商業銀行股份有限公司（下稱萬通銀行）經財
    政部核准合併，故萬通銀行之權利義務均由被上訴人中國信託承受。而被上訴人
    山仁公司前為被上訴人之債權人，惟未依金融機構合併法第九條規定，以書面向
    被上訴人提出合併將損害其權益之異議，不得就合併案再行主張；而被上訴人山
    仁公司對萬通商業銀行有債務未償，依法由存續機構即被上訴人中國信託行使其
    權利，經抵銷後，被上訴人山仁公司對被上訴人中國信託已無任何債權存在等語
    置辯。
    被上訴人山仁公司於原審認諾上訴人之請求。
四、兩造對於：
　(一)被上訴人山仁公司因承攬榮民工程股份有限公司新板橋車站地下化工程鋁窗鋁百
    頁及鋁製出入口等部分工程，需提供銀行開具之工程履約保證金連帶保證書，委
    由被上訴人中國信託出具該工程履約保金連帶保證書，為此被上訴人山仁公司再
    提供面額三百零五萬六千一百五十元之中國信託開立之定期存單予中國信託以為
    授信案之擔保，嗣榮民工程股份有限公司於九十三年二月九日以榮工業一字第九
　  三○○○一五四一號函同意解除被上訴人山仁公司全部所餘二百七十七萬五千元
    之保證責任。
  (二)萬通銀行對被上訴人山仁公司有三千零八十二萬一千九百五十三元及利息之債權
    ，並已取得原法院九十年促字第二一六二八號支付命令。
  (三)被上訴人中國信託與萬通銀行經財政部核准合併，以被上訴人中國信託為存續銀
    行，並於九十二年十月一日為合併之公告。
  (四)上訴人於九十三年四月九日以台灣桃園地方法院九十三年度票字第九九二號本票
    裁定為執行名義，向原法院聲請對被上訴人山仁公司為強制執行，經原法院九十
    三年度執字第一三一二九號受理執行在案，此執行案嗣併入原法院九十三年執字
    第一○○六九號辦理，惟查封被上訴人山仁公司在被上訴人中國信託敦南分公司
    之存款債權時，被上訴人中國信託以被上訴人山仁公司在敦南分行無存款往來為
    由，聲明異議之事實，均不爭執，並有工程履約保證金連帶保證書影本、委任保
    證契約影本、定期存款存單及保管條影本、榮民工程股份有限公司九十三年二月
    九日榮工業一字第九三○○○一五四一號函影本、合併公告影本在卷可按，並經
    原法院依職權調閱該院九十三年度執字第一三一二九號卷、第一○○六九號卷查
    核屬實，自堪信為真實。
五、上訴人主張被上訴人山仁公司對於被上訴人中國信託之三百零五萬六千一百五十
    一元債權存在乙節，被上訴人中國信託辯稱其因合併而概括承受萬通銀行對被上
    訴人山仁公司之債權，經抵銷後被上訴人山仁公司對其之存款債權已消滅等語。
    經查：
　(一)上訴人固主張被上訴人山仁公司與中國信託間係約定以系爭定期存單為授信之擔
    保質押品，係雙務契約，山仁公司非單純之債權人，而金融機構合併法第九條得
    以公告合併決議內容及合併契約應記載事項，不適用公司法第七十三條第二項有
    關分別通知之規定，其對象僅為債權人、基金受益人、證券投資人、期貨交易人
    ，不及於一般債權債務關係，被上訴人山仁公司對被上訴人中國信託，非單純存
    款戶，又非債權人，自不受前開規定之約束，就系爭債權不因其合併而受影響等
    語。
　(二)按公司法第七十三條第二項固規定：「公司為合併之決議後，應即向各債權人分
    別通知及公告，並指定三十日以上期限，聲明債權人得於期限內提出異議。」，
    另企業併購法第二十三條第一、二項固亦規定：「公司為合併之決議後，應即向
    各債權人分別通知及公告，並指定三十日以上期限，聲明債權人得於期限內提出
    異議。公司不為前項之通知及公告，或對於在其指定期間內對提出異議之債權人
    不為清償、不提供相當之擔保、不成立專以清償債務為目的之信託或未經公司證
    明無礙於債權人之權利者，不得以其合併對抗債權人。」，然金融機構合併法第
    九條第一、三項則規定：「非農、漁會信用部之金融機構合併時，除公開發行股
    票之公司應依證券交易法第三十六條第二項規定，於事實發生之日起二日內辦理
    公告並申報外，應依前條規定為合併之決議後，於十日內公告決議內容及合併契
    約書應記載事項，得不適用公司法第七十三條第二項及其他法令有關分別通知之
    規定，該公告應指定三十日以上之一定期間，聲明債權人、基金受益人、證券投
    資人或期貨交易人，得於期限內以書面提出合併將損害其權益之異議。金融機構
    不為第一項公告或公告不符前項之規定，或對於在其指定期間內提出異議之債權
    人、基金受益人、證券投資人或期貨交易人，不為清償、了結或不提供相當之擔
    保者，不得以其合併對抗債權人、基金受益人、證券投資人或期貨交易人。」，
    而對金融機構之合併而言，上開金融機構合併法顯然係公司法及企業併購法之特
    別法，故關於金融機構之合併事宜，自應優先適用金融機構合併法第九條之規定
    ，而排除適用公司法第七十三條及企業併購法第二十三條之規定，其理甚明。亦
    即金融機構之合併，僅須踐行公告之程序，而無庸對各債權人分別通知。
  (三)又上開金融機構合併法第九條所稱之「債權人」，其範圍並無特別限制，亦即一
    般民法上之債權人均在適用之列。被上訴人山仁公司因系爭定期存款存於被上訴
    人中國信託，對被上訴人中國信託有系爭定期存款之債權存在，而為被上訴人中
    國信託定期存款契約之債權人，即屬金融機構合併法第九條所稱之債權人。而被
    上訴人山仁公司因委請被上訴人中國信託出具該工程履約保金連帶保證書，提供
    系爭定期存款予被上訴人中國信託以為授信之擔保，因而成為被上訴人中國信託
    貸款契約之債務人，被上訴人對彼此所負之給付關係，乃基於各別之契約而產生
    ，並非同一契約而互負對價給付關係。縱如上訴人所稱係雙務契約，依金融機構
    合併法第九條第一項之規定，合併決議對全部債權人僅須公告即可，何況中國信
    託就該履行保證書之責任，業因山仁公司之工程已全部履行而解除其保證責任，
    此為兩造所不爭執（本院卷第一九頁筆錄），故山仁公司就該定期存款契約而言
    ，對中國信託僅係單純之債權人，則上訴人主張合併決議對被上訴人山仁公司仍
    須通知等語，自無足取。
  (四)被上訴人山仁公司對被上訴人中國信託與萬通銀行合併決議之公告，既未於期限
    內以書面提出合併將損害其權益之異議，自不得事後就合併再行異議。而萬通銀
    行對被上訴人山仁公司有原法院九十年促字第二一六二八號支付命令所載三千零
    八十二萬一千九百五十三元及利息之債權存在，已因合併而由被上訴人中國信託
    承受。按二人互負債務，而其給付種類相同，並均屆清償期者，各得以其債務，
    與他方之債務，互為抵銷。再按抵銷，應以意思表示，向他方為之。其相互間債
    之關係，溯及最初得為抵銷時，按照抵銷數額而消滅，民法第三百三十四條第一
    項前段、第三百三十五條第一項分別定有明文。被上訴人中國信託已於九十三年
    七月八日對被上訴人山仁公司為抵銷之意思表示，並溯及於被上訴人中國信託最
    初得為抵銷時，即被上訴人中國信託因合併承受萬通商業銀行對被上訴人山仁公
    司之債權時，被上訴人山仁公司對於被上訴人中國信託之三百零五萬六千一百五
    十一元定期存款債權，即已抵銷而消滅。
  (五)被上訴人山仁公司固認諾上訴人之請求，認其對被上訴人中國信託確有三百零五
    萬六千一百五十一元之定期存款債權存在；然被上訴人中國信託否認前開債權之
    存在，此訴訟標的即非被上訴人山仁公司所得處分，是被上訴人山仁公司所為認
    諾，並不生認諾之效力。
六、綜上所述，被上訴人山仁公司對被上訴人中國信託與萬通銀行合併決議之公告，
    並未於期限內以書面異議，不得就合併之決議再為爭執，被上訴人中國信託承受
    萬通銀行對被告山仁公司之債權，以之與對被上訴人山仁公司系爭定期存款之債
    務抵銷後，被上訴人山仁公司對被上訴人中國信託已無系爭定期存款債權存在。
    從而，上訴人請求確認被上訴人山仁公司對於被上訴人中國信託之三百零五萬六
    千一百五十一元債權存在，為無理由，應不予准許，原審為上訴人敗訴之判決，
    於法並無不合。上訴意旨指摘原判決不當，求予廢棄，為無理由，應予駁回。
七、至兩造其餘之攻擊防禦方法及未經援用之證據，經本院斟酌後，認為均不足以影
    響本判決之結果，自無逐一詳予論駁之必要，併此敘明。
八、據上論結，本件上訴為無理由，依民事訴訟法第七十八條、第三百八十五條第一
    項，判決如主文。
中　　　華　　　民　　　國　　九十三　　年　　　十二　　　月　二十一    日
                              民事第一庭
                                  審判長法  官  尤  豐  彥
                                        法  官  湯  美  玉
                                        法  官  陳  金  圍
右正本係照原本作成。
如不服本判決，應於收受送達後二十日內向本院提出上訴書狀，其未表明上訴理由者
，應於提出上訴後二十日內向本院補提理由書狀（均須按他造當事人之人數附繕本）
上訴時應委任律師或具有律師資格之人之委任狀；委任有律師資格者，另應附具律師
及格證書及釋明委任人與受任人有民事訴訟法第四百六十六條之一第一項但書或第二
項（詳附註）所定關係之釋明文書影本。
中　　　華　　　民　　　國　　九十三　　年　　　十二　　　月　二十一    日
                                        書記官　章  大  富
附註：
民事訴訟法第四百六十六條之一（第一項、第二項）：
對於第二審判決上訴，上訴人應委任律師為訴訟代理人。但上訴人或其法定代理人具
有律師資格者，不在此限。
上訴人之配偶、三親等內之血親、二親等內之姻親，或上訴人為法人、中央或地方機
關時，其所屬專任人員具有律師資格並經法院認為適當者，亦得為第三審訴訟代理人
。
